臺灣高等法院臺中分院民事裁定
110年度非抗字第148號
再抗告人    帛鴻機械工程有限公司

法定代理人  李明鴻  


代  理  人  陳哲偉律師
相  對  人  馬國柱會計師即寶德電化材科技股份有限公司之破
            產管理人
            黃國棟即寶德電化材科技股份有限公司之破產管理
            人      

            袁震天律師即寶德電化材科技股份有限公司之破產
            管理人  

上列抗告人因與相對人間拍賣抵押物事件，對於民國110年2月25
日臺灣彰化地方法院110年度抗更一字第2號所為裁定，提起抗告
，本院裁定如下：
    主  文
再抗告駁回。
再抗告程序費用新臺幣壹仟元由再抗告人負擔。
    理  由
一、再抗告意略以：原裁定有適用法規顯有錯誤之情形：
  ㈠程序部分
  ⒈依非訟事件法第44條第1項，對於非訟事件之抗告，應由地
    方法院合議庭為之。但原裁定僅由獨任法官為之，顯有適
　　用非訟事件法第44條第1項規定之錯誤。
　⒉寶德電化材科技股份有限公司(下稱寶德公司)於再抗告人提
    出拍賣抵押物聲請後，旋經法院裁定宣告破產，並選任袁震
    天律師、馬國柱會計師、黃國棟為破產管理人，依非訟事件
    法第35之1條準用民事訴訟法第174條第1項規定，司法事務
    官應於依破產法有承受訴訟人或破產程序終結以前，停止非
    訟程序之進行。但本件破產管理人於109年6月20日已明確具
    狀陳明渠等在未經監察人同意前，無法承受訴訟，司法事務
    官未先依職權裁定命渠等為承受訴訟人，即續行非訟程序，
    且原裁定更認破產管理人已承受訴訟，亦有適用非訟事件法
    第35之1條準用民事訴訟法第174條第1項錯誤之情形。
  ㈡實體部分　
  ⒈非訟事件法第73條明文以法定抵押權及其他未經登記之擔保
    物權為規範對象，且其立法理由並未列及民法第513條之承
    攬人抵押權，而最高法院92年度台上字第2744號判決亦揭明
    ，民法第513條所定承攬人之抵押權經修正後，已改採登記
    生效原則，性質上屬強制意定抵押權，與修正前係屬法定抵
    押權之性質有間，故修正後民法第513條規定之抵押權應無
    非訟事件法第73條規定之適用。此亦為多數實務見解所採。
    因此，本件抵押權早辦畢預為抵押權設定登記，性質上已非
    未經登記之抵押權，且修正後民法第513條抵押權亦無非訟
    事件法第73條規定之適用。但原裁定認本件僅得就無爭執部
    分准許拍賣，顯有適用非訟事件法第73條規定錯誤之情形。
      
　⒉縱認有非訟事件法第73條規定適用，依破產法第75條規定，
    寶德公司經破產宣告後，應改由破產管理人為法定代理人並
    承受訴訟，該公司原董事長已當然失其法定代理人之地位。
    故寶德公司經裁定宣告破產後，仍以原董事長名義具狀表示
    意見，其書狀所述任何主張或陳述應不生任何非訟事件法第
    73條規定所稱「爭執」之法律上效力，自無所謂法院僅得就
    無爭執部分裁定准許拍賣之問題。且本件破產管理人既尚未
    承受訴訟，司法事務官亦未依職權命渠等承受訴訟、續行訴
    訟，則渠等自非本件當事人，則渠等於原裁定程序或抗告程
    序所為之任何主張或陳述，亦不生非訟事件法第73條所稱之
    爭執之法律上效力。則原裁定以預告登記擔保之債權發生及
    範圍尚未確定，駁回再抗告人之聲請，自有違誤。
　⒊本件抵押權早經辦妥預為抵押權設定登記，依最高法院100年
    度台抗字第157號裁定意旨，預為抵押權登記之效力與普通
    抵押權登記者並無不同，是倘若預為抵押權登記之抵押權已
    具備民法第66條第1項所稱定著物性質之情形下，在符合民
    法第873條規定債權已屆清償期，而未受清償者之條件時，
    預為抵押權登記之抵押權人自得聲請裁定准許拍賣抵押物。
    實務上亦多有前例。且依內政部地政司92年5月1日內授中辦
    地字第0920082830號函可知，承攬人就尚未完成之建物，申
    請預為抵押權登記時，因地政機關不動產登記電腦作業，對
    於尚未完建物所有權第一次登記之建物，無法於他項權利部
    辦理登記，乃權宜以一般註記方式將承攬事實登載於建物登
    記簿標示部，惟此登載方式不影響登記之效力，是承攬人就
    尚未完成之建物向地政機關申請預為抵押權登記，與已登記
    建物以他項權利為抵押權登記之效果相同。故原裁定認預為
    登記抵押權人不得聲請裁定拍賣抵押物，亦有適用民法第87
    3條規定錯誤之情形。
　⒋本件無論依民法第505條第2項規定或依兩造簽訂之訂購單「
    付款條件：發票日(或請款日)30轉帳」之約定內容，再抗告
    人均得請求寶德公司給付各期工程款。況寶德公司於破產宣
    告聲請時，將再抗告人列債權人，並申報債權額為5840萬餘
    元，依破產法第100條及第102條規定，無論本件抵押權所擔
    保之工程款債權是否已屆清償期，均視為當然到期，符合民
    法第873條所定債權已屆清償期而未受清償之條件。故原裁
    定認本件債權發生及範圍尚未確定，亦有適用民法第505條
    第2項、第873條、破產法第100條、第102條錯誤之情形。爰
    提起本件再抗告，聲明廢棄原裁定，相對人所有如再抗告狀
    附表所示之不動產准予拍賣。
二、經查：
　㈠按聲請拍賣抵押物，原屬非訟事件，而非訟事件，依法院組
    織法第17條之2第1項第3款規定，得由司法事務官辦理。移
    由司法事務官處理之非訟事件，依非訟事件法之規定，司法
    事務官就受移轉之非訟事件所為處分，與法院所為者有同一
    之效力；聲請人或權利受侵害者對於司法事務官就受移轉事
    件所為之處分，得依各該事件適用原由法院所為之救濟程序
    ，聲明不服；前項救濟程序應為裁定者，由地方法院行之。
    非訟事件法第50條、第54條、第55條第1項、第2項分別定有
    明文。而非訟事件法第55條就司法事務官所為處分設救濟程
    序之目的，在予法院重新審究原處分之機會，地方法院此時
    究應以合議或獨任行之，則由地方法院視具體個案決定，此
    觀非訟事件法第55條之立法理由即明。換言之，非訟事件若
    由法院司法事務官辦理者，其救濟程序自應優先適用非訟事
    件法第55條之規定，由地方法院以合議或獨任行之；而不再
    適用同法第44條第1項，須以合議庭裁定之規定，再抗告人
    主張原裁定違反非訟事件法第44條第1項之規定，尚無可採
    。
  ㈡按當事人受破產之宣告者，關於破產財團之訴訟程序，在依
    破產法有承受訴訟人或破產程序終結以前當然停止；又民事
    訴訟法第168條至180條規定，於非訟事件準用之。民事訴訟
    法第174條、第175條、非訟事件法第35條之1，分別定有明
    文。故寶德公司經宣告破產後，於破產管理人承受訴訟前，
    本件非訟程序即當然停止。然原法院司法事務官為裁定時，
    是否已有破產管理人承受訴訟？
    ⒈按所謂承受之聲明，並無一定之用語，苟依書狀意旨，及
      承受義務人以該書狀所為之訴訟行為，足認其係出於承受
      訴訟之意思者，即不能指為尚未為合法之承受訴訟之聲明
      （最高法院77年度台上字第772號民事裁判可參）。民事
      訴訟法第168條至第172條及前條所定之承受訴訟人，於得
      為承受時，應即為承受之聲明；他造當事人，亦得聲明承
      受訴訟，為民事訴訟法第175條所明定。最高法院77年度
      台上字第772號判決雖係針對承受訴訟人聲請承受訴訟之
      情況而為說明，惟他造當事人既亦得聲明承受訴訟，則對
      於他造當事人承受之聲明，亦應為相同之解釋，換言之，
      如依他造當事人所提書狀意旨及程序具體情事，他造當事
      人係出於聲明承受訴訟之意思者，即不得指為尚未為合法
      之承受訴訟聲明。
    ⒉再抗告人於109年4月7日向原法院聲請裁定拍賣抵押物，嗣
      經臺灣臺北地院於同年4月10日以109年度破字第4號裁定
      宣告寶德公司破產，復於109年5月19日以109年度執破字
      第7號裁定選任黃國棟、袁震天律師、馬國柱會計師為破
      產管理人後，原法院司法事務官已於109年5月26日裁定請
      再抗告人補正相對人寶德公司之破產管理人並改列為適格
      之相對人，再抗告人並於109年6月8日提出陳報四狀將袁
      震天律師、馬國柱會計師、黃國棟列為相對人，原法院司
      法事務官函請相對人陳述意見，業經袁震天律師、馬國柱
      會計師、黃國棟以寶德公司之破產管理人身分於109年6月
      20日具狀陳述意見，據此可知，再抗告人業已為合法之承
      受訴訟聲明，原法院司法事務官即將袁震天律師等三人列
      為相對人，並請袁震天律師等三人陳述意見，經袁震天律
      師等三人陳述意見後，原法院109年度司拍字第52號民事
      裁定亦係將袁震天律師等三人列為相對人，可見原法院司
      法事務官認為再抗告人前開承受訴訟之聲明應屬合法且有
      理由，故即續行當然停止前之非訟程序，進而為前開裁定
      ，應無未合法承受訴訟之情形。
    ⒊至於相對人袁震天律師等三人於民事陳述意見狀雖表示依
      破產法第92條第13款規定，須經監察人同意始得承受訴訟
      ，而認尚難承受本件非訟程序等語，惟此不影響本件業經
      袁震天律師等三人業已承受訴訟之效力，蓋按破產法第92
      條第13款：「破產管理人為左列行為時，應得監察人之同
      意：…十三、關於應行收歸破產財團之財產提起訴訟或進
      行其他法律程序」之規定，係指破產管理人就應屬破產財
      團之財產，提起訴訟或進行其他法律程序請求收回，破產
      管理人居於主張權利地位之情形而言，如破產管理人係居
      於防禦地位，核與前開條款規定之情形有別，應無該條款
      規定之適用（最高法院80年台上字第2736號民事判例可參
      ），則本件相對人袁震天律師等三人是居於防禦地位，承
      受訴訟即無須經監察人之同意。從而，原法院司法事務官
      准許袁震天律師等三人承受本件非訟程序，亦與破產法第
      92條之規定無違。
  ㈢按抵押權人，於債權已屆清償期，而未受清償者，得聲請法
    院，拍賣抵押物，就其賣得價金而受清償，民法第873條定
    有明文。次按承攬之工作為建築物或其他土地上之工作物，
    或為此等工作物之重大修繕者，承攬人得就承攬關係報酬額
    ，對於其工作所附之定作人之不動產，請求定作人為抵押權
    之登記；或對於將來完成之定作人之不動產，請求預為抵押
    權之登記。前項請求，承攬人於開始工作前亦得為之。前二
    項之抵押權登記，如承攬契約已經公證者，承攬人得單獨申
    請之，民法第513條第1、2、3項亦有明定。由承攬人之抵押
    權符合上開法律所定要件後，承攬人即有權請求定作人辦理
    抵押權之登記，且其內容亦以民法上開規定者為限等情觀之
    ，認為承攬人此項抵押權仍係法定抵押權，固非無據，然於
    承攬人為前揭請求後，定作人因有會同辦理之義務，雙方共
    同聲請為抵押權之登記，此際已屬雙方合意為抵押權之設定
    ，已屬意定抵押權，僅其內容應受上開規定之限制而已。換
    言之，此際承攬人之此項抵押權，性質上已非法定抵押權，
    而係強制性之意定抵押權；又在承攬之工作係建築物或其他
    工作物之新建時，因工作未開始前尚無獨立之不動產可作為
    抵押權登記之客體，是僅得就將來完成之不動產請求預為抵
    押權之登記，故所謂「預為抵押權之登記」並非以不具獨立
    性之未完成不動產為抵押權之客體，乃係就將來完成之不動
    產預先為暫時之抵押權登記，應俟不動產完成時，抵押權方
    能成立（謝在全著，民法物權論（下），99年9月修訂五版
    第137、140頁）。經查： 
　⒈再抗告人主張其與相對人簽立承攬契約，承攬相對人如原裁
    定附表所示建築物或工作物之設備安裝工程，並就該建築物
    或工作物向地政機關辦理「預為抵押權」登記等情，業據提
    出公證書、工程承攬契約書、暫編為彰化縣○○鄉○○段00○00○
    00○00○號之建物登記謄本等為證，固堪認再抗告人已完成預
    為抵押權登記等情無訛。惟再抗告人所承攬之工程，乃為新
    建工程，揆諸上開說明，其雖已預為抵押權登記，然系爭抵
    押權仍須於新建之建築物或工作物完成時，始能成立。是本
    件新建之建築物或工作物是否完成，是否符合民法第66條定
    著物之要件，攸關再抗告人主張之系爭抵押權是否已經成立
    ，而相對人就此存有爭執，此觀之相對人於110年12月11日
    答辯狀內載：系爭承攬工作物是否符合不動產（土地、定著
    物）之定義，亦非無疑，即可得之。經檢視再抗告人提出之
    現場照片，顯非本件聲請拍賣抵押物範圍，蓋⑴再抗告人所
    提之現場照片核與另案原法院109年度司拍字第46號、48號
    、50號、54號、原法院109年度司拍更二字第4號等聲請拍賣
    抵押物事件所提照片均完全相同，包含補充理由所提出之照
    片亦一模一樣，不同廠商所承攬施作工程為何會完全一樣？
    顯然再抗告人所提照片並非再抗告人所施作工程。⑵本件再
    抗告人為帛鴻機械工程有限公司，但其所提之再抗告狀及陳
    報㈠狀所附載之證物卻是第三人健祐營造有限公司之竣工確
    認書、聲明書及第三人華豐營造股份有限公司之竣工聲明書
    ，均不足以證明其主張等情（見本院109年度非抗字第475號
    案卷第90頁），可見再抗告人所主張之事項，是否具體已發
    生可行使抵押權之狀態，相對人既有爭執，而再抗告人是否
    為可行使抵押權之狀態，因屬實體上法律關係之事項，並非
    本件准許拍賣抵押物裁定之非訟事件所得審究，而應另循訴
    訟途徑解決。至於再抗告人併聲請原審調查證據、履勘現場
    及囑託鑑定，即因已非本件非訟程序之形式審查所得審究，
    併予敘明。
　⒉至於再抗告人雖主張民法第513條修正後，無非訟事件法第73
    條之適用等語，然本件既有前述再抗告人所主張之事項，是
    否具體已發生可行使抵押權之狀態，相對人有所爭執，應由
    再抗告人依實體訴訟以資解決。
　⒊從而，原裁定經形式審查結果，認為再抗告人僅預為抵押權
    登記，是否具體已發生可行使抵押權之狀態，相對人有爭執
    ，因屬實體上法律關係之事項，並非本件准許拍賣抵押物裁
    定之非訟事件所得審究，而駁回其抗告，自無適用法規顯有
    錯誤之情。
三、綜上所述，本件再抗告人聲請拍賣抵押物，不應准許，原裁
    定維持原處分，駁回再抗告人之抗告，並無適用法規錯誤之
    情事。再抗告意旨執前開事由，提起本件再抗告，請求廢棄
    原處分、原裁定，並無理由，應予駁回。
四、據上論斷，本件再抗告為無理由，爰裁定如主文。
中　　華　　民　　國　　110 　年　　5 　　月　　28　　日
          　　　　民事第七庭    審判長法　官  王  銘
　　　　　　                  　　    法　官  郭妙俐
　　　　　　　　                      法　官  張國華

正本係照原本作成。
不得抗告。

　　　　　　　　                      書記官  柯孟伶

中　　華　　民　　國　　110 　年　　5 　　月　　28　　日